臺灣臺南地方法院民事判決　　　　　　　　99年度建字第15號
原　　　告　富垣營造有限公司
法定代理人　蔡育芳
訴訟代理人　徐建光律師
複代理人　　黃昭雄律師
被　　　告　國立新營高級工業職業學校
法定代理人　林義棟
訴訟代理人　王啟雄
上列當事人間請求給付工程款事件，經本院於民國100年11月3日
言詞辯論終結，判決如下：
    主      文
被告應給付原告新台幣肆拾玖萬伍仟貳佰拾元，及自民國99
年6月30日起至清償日止，按年息百分之五計算之利息。
原告其餘之訴駁回。
訴訟費用新台幣玖萬柒仟玖佰貳拾元，由被告負擔新台幣伍萬捌
仟柒佰伍拾貳元，餘由原告負擔。
本判決原告勝訴部分，得假執行。但被告如於執行標的物拍定、
變賣前，以新臺幣肆拾玖萬伍仟貳佰拾元為原告預供擔保後
，得免為假執行。
原告其餘假執行之聲請駁回。
    事實及理由
一、程序問題：
    被告國立新營高級工業職業學校之法定代理人原為「柯銀德
    」，於本院訴訟程序進行中變更為「林義棟」，法定代理人
    林義棟於民國100年9月14日具狀聲明承受訴訟，有卷附之民
    事聲明承受訴訟狀在卷可稽（見本院卷第256、257頁），經
    核與民事訴訟法第170條、第175條第1項、第176條之規定相
    符，應予准許。
二、原告主張：
（一）緣原告於98年9月23日與被告簽訂工程採購契約書（下稱
      系爭契約），承攬「實習教室ABC棟補強工程」，系爭契
      約第3條(一)約定，契約價金新台幣1426萬元整。依契約價
      金總額結算。契約第3條(二)約定，採契約價金總額結算給
      付者，工程之個別項目實作數量較契約所定數量增減達
      10%以上時，其逾10%之部分，得以契約變更增減契約價金
      。未達10%者，契約價金不予增減。此有工程採購契約書
      一份可稽。
（二）嗣原告依約於98年9月30日申報開工，原告為備料至現場
      實際丈量後，發現其中個別項目，即A、B棟H型鋼及組裝
      應施作之實際數量，逾契約所定數量甚鉅。A棟部分H型鋼
      及組裝契約所定數量為24,134kg（見契約書中詳細價目表
      共七頁之第1頁，項次壹、一、(一)、1.1），B棟部分契約
      所定數量為26,959kg（見契約書中詳細價目表共七頁之第
      3頁，項次壹、一、(二)、1.1），合計數量51,093kg；惟實
      際H型鋼及組裝應施作之處及數量如下：
    1.應施作之處：
      (1)A棟部分計20面牆：
        地下室有4面牆（即契約施工圖張數編號19/29所示
          Ax3、Ax4、AxS、Ax6）。
        一樓有8面牆（即施工圖20/29所示Ax1、Ax2、Ax3、
          Ax4、Ax5、Ax6、Ax7、Ax8）。
        二樓有8面牆（即施工圖20/29所示Ax1、Ax2、Ax3、
          Ax4、Ax5、Ax6、Ax7、Ax8）。
      (2)B棟部分計12面牆：
        一樓有4面牆（即施工圖20/29所示Bx1、Bx2、Bx3、
          Bx4）。
        二樓有4面牆（即施工圖21/29所示Bx1、Bx2、Bx3、
          Bx4）。
        三樓有4面牆（即施工圖22/29所示Bx1、Bx2、Bx3、
          Bx4）。
    2.A、B兩棟H型鋼，其鋼框及斜撐部分實作數量長度及重量
      77105.38公斤：
      (1)A棟20面牆實作數量長度為526.33公尺（即478.48公尺
        +l0%耗損量47.85公尺）。
      (2)B棟12面牆實貫作數重長度為293.94公尺（即267.22公
        尺十10%耗損量26.72公尺）。
      (3)A、B兩棟實作數量合計長度應為820.27公尺。
      (4)本件工程H型鋼規格為300x300xl0xl5，每公尺重量為94
        公斤，故此部分實作數量總重為77105.38公斤（94公斤
        x820.27公尺）。
    3.A、B兩棟H型鋼框之四角落及斜撐之中央處接合鋼板，實
      作數量6466.7Ikg：
      A棟有20面牆、B棟有12面牆，每面牆H型鋼框有四個角落
      ，於每個角落接合處須施作接合鋼板，其中規格PL270x
      l45xl5t之鋼板（0.27公尺長x0.145公尺寬xl5mm厚度）每
      個角落各有3處，規格PL200xl45xlst之鋼板（即0.2公尺
      長×0.145公尺寬xl5mm厚度）每個角落各有2處，每處均
      各有2月鋼板夾合固定。另於每面H型鋼框斜撐交又中央處
      須施作二處接合鋼板（規格PL270xl45xl5t），每處各有2
      片鋼板夾合固定，以強化固定功能（詳原證六：照片6張
     及施工圖號26/29部分摘錄），故接合鋼板實作數量如下：
      (1)每面鋼框四角落接合鋼板計1.4036㎡，即：
        PL270xl45xl5t規格：0.27Mx0.145Mx3處x2片=0.2349
          ㎡。
        PL200xl45xl5t規格：0.20Mx0.145Mx2處x2片=0.116
          ㎡（0.2349㎡+0.116㎡）x4個角落=l.4036㎡
      (2)每面鋼框斜撐中央處接合鋼板計0.1566㎡即PL270xl45x
        l5t規格：0.27M×0.145Mx2處x2片=0.1566㎡。
      (3)每面鋼框四角落及中央處接合鋼板合計1.5602㎡（即
        1.4036㎡+0.1566㎡）
      (4)A、B兩棟接合鋼板總計數量面積:54.919㎡即1.5602㎡x
        32（A棟20面+B棟12面）xl.l（即加上耗損量）=54.919
        ㎡。
      (5)A、B兩棟接合鋼板總數量面積之重量6466.71公斤：
        即接合鋼板規格為15mm厚度(15t)，每㎡重量117.75kg
        （詳原證三:鋼板重量表），故總重為117.75kg/㎡×
        54.919㎡= 6466.7Ikg。
    4.A、B兩棟H型鋼及組裝含鋼框、斜撐及接合鋼板實作數量
      總重：83572.09公斤（即鋼框、斜撐部分77105.38kg+接
      合鋼板6466.7Ikg）。
（三）原告曾以98年10月30日富垣營（新工）字第981030003號
      函知被告委託設計監造單位即侯盛雄建築師事務所，並副
      被告請就圖面疑慮召開協調會，其中說明第七項A棟1樓及
      2樓Ax1、Ax2、Ax7、Ax8是否要施作？如需施作敬請辦理
      變更，追加數量；監造單位告知確實要施作，惟拒絕辦理
      變更追加數量。原告為免因此爭議影響學生權益仍依約，
      如期完工；惟被告於辦理結算時，就系爭H型鋼及組裝部
      分僅按契約所定數量完成結算給付工程款，就系爭H型鋼
      及組裝之個別項目實作數量較契約所定數量增加逾10%之
      部分，仍拒不依約變更增加契約價金結算而為給付，原告
      自得依契約第3條(二)規定，請求被告給付系爭H型鋼及組裝
      該項目實作數量較契約所定數量逾10%部分之價金738,984
      元，其計算式為：
    1.實作數量83572.09kg-契約所定數量51093.kg-5109.3kg
      （51093xl0%）=27369.79kg（逾10%部分之數量）
    2.27元（契約每kg單價）x27369.79kg=738.984元（小數點
      以下捨去採整數）。
（四）次按兩造所定契約第3條(一)規定，因契約變更致履約標的
      項目或數量有增減時，就變更部分予以加減價結算。若有
      相關項目如稅捐、利潤或管理費等另列一式計算者，應依
      結算總價與原契約價金總額比例增減之。是被告除應給付
      原告上開實作數量逾10%部分之價金738,984元外，依約應
      另加計相關項目按比例增加之費用，即勞工安全衛生費
      2,216元，工程品質管理作業費及材料試臉費2,216元、包
      商利潤29,736元、包商稅捐38,657元，總計被告應給付之
      金額為811,809。
（五）綜上所陳，被告除就無爭議部分已辦理結算給付工程款外
      ，就本件工程之個別項目，即H型鋼及組裝實作數量較契
      約所定數量逾10%部分之價金及按比例增加之上開相關項
      目部分之價金，卻拒絕辦理契約變更未為給付，實與要求
      原告無償施作無異，除與兩造所訂契約第3條規定不符外
      ，亦有悖契約公平誠信原則及有違政府採購法之精神，是
      原告依約請求被告給付上開工程款811,809元及法定遲延
      利息。
（六）對被告抗辯之陳述：
    1.有關工程採購契約書之內容：
      (1)契約書第三條第一項規定契約價金，依契約總價結算，
        為兩造不爭執。
      (2)契約書第四條第(二)項規定契約所附供廠商投標用之工程
        數量清單，其數量為估計數，除另有規定者外，不應視
        為廠商完成履約所須供應或施作之實際數量；而同條第
        (三)項雖規定採契約價金總額結算給付者，未列入前款清
        單之項目或數量，其已於契約載明應由廠商施作或供應
        或為廠商完成履約所必須者，仍應由廠商負責供應或施
        作，不得據以請求加價。如經機關確認屬漏列且未於其
        他項目中編列者，得以契約變更增加契約價金。然查：
        按投標用之工程數量清單與規劃設計圖說及實際施作
          之數量，多少會有差異，故於契約書第四條第(三)項始
          規定未列入前款（即第二項）清單之項目或數量，其
          已於契約載明應由廠商施作或供應或為廠商完成履約
          所必須者，仍應由廠商負責供應或施作，不得據以請
          求加價；然數量之差異，究不得過鉅，為符契約公平
          原則，特別於契約書第三條第(二)項規定「採契約價金
          總額結算給付者，工程之個別項目實作數量較契約所
          定數量『增減達10 % 以上時』，其逾10%之部分，得
          以契約變更增減契約價金」。由此可證，契約書第四
          條第(三)項所指不得據以請求加價，應指未逾10%之部
          分而言，其逾10%之部分，仍得依契約書第三條第(二)
          項規定辦理，自不待言。
        又本件請求給付工程款之項目，係A、B棟H型鋼及組
          裝施作數量較契約所定數量增加逾10%之部分，契約
          中就A 、B棟H型鋼及組裝已有編列數量及其單價，僅
          係應施作之數量與契約編列數量有所差異，並非未予
          編列，非屬漏列，自無契約第四條第(三)項後段「如經
          機關確認屬漏列且未於其他項目中編列者，得以契約
          變更增加契約價金」之適用，仍應適用契約第三條第
          (二)項規定。
    2.至於被告主張原告自契約生效之日起至工程驗收付款完畢
      之日從未正式書面申請契約變更等語，顯與事實不符：
      (1)按兩造於98年9月23日簽訂系爭工程採購契約書，原告
        於同年9月30日申報閉工後，發現實際應施作數量與契
        約原定數量不符，曾以98年10月30日富垣營（新工）字
        第981030003號函申請監造設計單位侯盛雄建築師事務
        所，並副知被告，就圖面多項疑慮請求釋疑並召開工務
        協調會，其中說明七、A棟lF：Axl、Ax2、Ax7、Ax8，
        2F：Axl、AxZ、Ax7、Ax8是否要施作，「如需施作數請
        辦理變更，追加數量」等情；茲被告辯稱原告從未正式
        書面申請契約變更等語，顯非實情，自無足採。
      (2)就上開說明七之疑慮，經監造單位侯盛雄建築師事務所
        以98年11月2日盛建字第981102-1號函復原告及副知被
        告，回覆：「依SA21立面剖面及AS13，AS14結構平面圖
        及All施工說明等A棟鋼料撐確實施作至二樓，本工程為
        總價承包，承包商不得要求追加減」等語。是就系爭工
        程項目，已確認必須由原告施作，然卻以本工程為總價
        承包為由拒絕變更契約追加。
      (3)由上可證被告主張原告從未正式書面申請契約變更等語
        ，自非有理由。
    3.另原告於98年10月8日提送施工計劃之施工項目及數量表
      ，係一般工程習慣於開工之初，均先按合約所載工項及數
      量填載提送，自不得據此即認原告無異議，嗣原告於開工
      發現後即多次告知圖面疑慮，並以98年10月30日上開函文
      請求釋疑等情，可證被告主張原告無異議，非有理由。
    4.又被告主張承包商（即原告）施工日報表98/12/2-98/12/
      3所填施工數量無異，及結算明細表98/12/20日數量並無
      異議等語；按原告既已完成契約各項工作，為就無爭議部
      分先辦理結算，俾便先領取工程款而按契約項目所載數量
      填載上開表格，不得憑此遽認原告無異議或拋棄請求權；
      原告因考量如就系爭工項數量逾10%部分填載於上開結算
      等表格，被告先前即已拒絕變更契約追加，被告豈會依原
      告填載之數量予以結算付款？顯從增原告順利領款之時程
      及障礙而已。是本項上開表格未填載系爭工程項目逾10%
     之部分，顯不得逕以推論原告就此部分無異議或不得請求。
    5.另原告否認於開標前已向校方反應知數量短少等語，按如
      開標前如真有向校方反應，衡情校方就圖說與合約數量不
      符之處，理應會請設計單位先行予以校正而後開標，是被
      告主張原告開標前有向校方反應知數量短少等語，與常情
      不符，自無足採。
    6.另原告於99年3月10日以富垣營（新工）字第990310020號
      函請被告增加價金A棟+B棟=77237.54kg，然經被告拒絕後
      ，於起訴前精算結果數量確為83572.09kg，並無蓄意灌加
      數量之情，併予敘明。
    7.又查，原告並非依契約第四條第(三)項後段規定以漏列項目
      為由要求增加給付，而係依契約第三條第(二)項規定工程之
      個別項目實作數量較契約所定數量增加10%以上，其逾10%
      之部分，請求給付價金，前已敘及，茲被告謂原告低價搶
      標後，再以漏項為由要求增加給付，應屬誤會，併予敘明。
    8.關於H型鋼耗損數量部分：
      原告主張為7009.58公斤；被告則主張H型鋼及組裝單價分
      析內有耗損項目所以耗損部份無須重複計算云云。惟查，
      被告主張單價分析內有耗損項目，其金額僅338元。與原
      告主張依7009.58公斤計算之耗損金額相差十餘萬元，該
      耗損項顯非指H型鋼耗損。又H型鋼耗損屬材料耗損（例如
      ：H型鋼固定長度為12公尺，然現場施作之長度為8公尺，
      剩餘之4公尺即無法再利用而成為耗損），自係歸類於契
      約書中詳細價目表「H型鋼及組裝」項下。
    9.關於PL接合板數量部分：
      原告主張:6466.71公斤；被告則主張：A、B棟PL接合板為
      工程技術必要之施作含於單價分析之鋼架組裝工資（組裝
      另件工料及工數）項目內無另計價云云。然查，該單價分
      析表已將「材料」及「工資」分別獨立，則PL接合板係屬
      「材料」，若謂係歸類在「工資」顯違常情。再者，被告
      所舉函文亦自承PL接合板為工程技術必要之施作，則PL接
      合板之材料費自應歸類於契約書中詳細價目表「H型鋼及
      組裝」項下。
（七）依台灣省土木技師公會對原告施作之系爭工程實完成於建
      築物上的重量之鑑定結果固非無見，然鑑定人似未注意系
      爭工程契約書第三條第一項，因契約變更致履約標的項目
      或數量有所增減時，就變更部分予以追加減，若有相關項
      目如稅捐、利潤或管理費等……應依結算總價與原契約價
      金總額比例增減之。故以上述鑑定報告得以請求金額按比
      例增減稅捐、管理費、利潤等應增加金額為48,892元（比
      例可參酌按兩造工程採購契約書詳細價目表第5頁），結
      算結果應調整金額446,341+48,892=495,233元。
（八）爰聲明：
    1.被告應給付原告811,809元，及自起訴狀繕本送達之翌日
      起至清償日止，按年息百分之五計算之利息。
    2.訴訟費用由被告負擔。
    3.原告願供擔保請准宣告假執行。
三、被告抗辯及聲明：
（一）有關工程採購契約書之內容：
    1.系爭契約書第三條第一項已明定為契約價金總額結算，不
      是實際施作或供應之項目及數量結算。
    2.系爭契約書第四條第二項中載明契約所附供廠商投標用之
      工程數量清單，其數量為估計數。除另規定者外，不應視
      為廠商履約所須供應或施作之實際數量。
    3.合約書第四條第三項言明採契約價金總額結算給付者，未
      列入前款清單之項目或數量，其已於契約載明應由廠商施
      作或供應或為廠商完成履約所必須者，仍應由廠商負責供
      應或施作，不得據以請求加價。如經機關確認屬漏列且未
      於其他項目中編列者，得以契約變更增加契約價金。（原
      告自契約生效之日至工程驗收付款完畢之日從未正式書面
      申請契約變更）。
（二）本校招標文件中之投標標價清單第二項載明本清單所標示
      之總價，應包括招標文件所規定之所有應由廠商得標辦理
      之履約事項之價金，不論該等事項是否已於本清單明確標
      示。
（三）98/9/30開工申報，承包商為備料至現場丈量不符，設計
      監造單位說明如下：
    1.承包商於98/10/08提送施工計劃之施工項目及數量表，同
      合約數量並無異議。及承包商施工日報表98/12/2-98/12/
      3所填施工數量無異及結算明細表98/12/20日數量並無異
      議。
    2.98/l0/26-98/10-30負責人及工地主任皆有與本事務所討
      論上述疑慮，告知承包商圖說SA21，AS13，AS14圖已標示
      A棟施作項目數量。
    3.業主於98/9/9上網公開招標，至98/9/23開標，等標期14
      日，廠商有足夠時間現場勘查計算數量，富垣營造有限公
      司位於台南市○○區○○街151號1樓，位於本案新營區○
      ○路68號附近。98/10/26日富垣營造有限公司負責人侯先
      生至事務所討論圖面親口證實開標前已向校方反應知數量
      短少，校方表示不能追加且開標後已依呈報上傳得標金額
      。本所提供之預算21,810,000元，學校底價17,782,000，
      得標價14,260,000元，所以富垣營造有限公司有故意減低
      總價得標之嫌，於事後要求加價。且次二低標廠商標價為
      14,880,000元相差620,000元。原告起訴要求給付金額為
      811,809元，亦有悖公平原則。
    4.99年3月10日依富垣營（新工）字第990310020號函至校方
      增加價金，訴求為A棟+B棟=77237.54kg，與本次起訴狀之
      數量A棟+B棟=83572.09kg有不同，可見富垣營造有限公司
      蓄意灌加數量金額影響金額之誤差，亦有悖誠信原則。
    5.承包商低價搶標後，再以漏項為由要求增加給付，將違反
      招標之競爭機制秉持公平合理信賴原則，就「可否預見、
      合理預料」來處置爭議事件，才是最適辦理工程採購之根
      本之道。
（四）原告稱已於98年10月30日富垣營（新工）字第981030003
      號函正式書面申請契約變更實非事實。雖函文中說明七提
      及「辦理變更，追加數量」等語，但顯而易見此公文旨在
      要求展延工期釋疑，而非申請契約變更。且原告應於建築
      師盛建字第981102-1號函覆後有所動作，而非默默施工，
      直至驗收付款後才於99年3月10日富垣（新工）字第99031
      0020號函申請契約變更。此行為讓業主及監造單位誤以為
      原告已然接受釋疑，實有違程序正義原則。
（五）原告雖98年10月30日富垣營（新工）字第981030003號函
      予被告及監造單位，然經監造單位確認契約圖說所載之工
      作項目，為包商承攬之範圍，須依圖施工，並以98年11月
      2日盛建字第981102-1號函復兩造。原告並無異議及無送
      變更設計表文件要求變更數量金額等行為（直至完工驗收
      ），故已視同履約完成。既然契約第三條第(二)項是雙方合
      意下辦理變更契約價金，無此情形下，校方當然依採購程
      序辦理結算付款，並將竣工資料00000000000000號上傳國
      家地震中心。
（六）又系爭工程之「H型鋼及組裝」項目之材料耗損係列在單
      價項下，故數量計算無須重複計算。
（七）爰聲明：
    1.原告之訴及假執行之聲請均駁回。
    2.訴訟費用由原告負擔。
    3.如受不利之判決，願供擔保請准宣告假執行。
四、得心證之理由：
    本件原告起訴主張其於98年9月23日與被告簽訂系爭工程採
    購契約書，承攬被告之「實習教室ABC棟補強工程」，該工
    程已完工，並結算驗收完成之事實，有原告提出之「國立新
    營高級工業職業學校工程採購契約書」一份在卷（見本院卷
    第13-65頁），且為被告所不爭，自堪信為真實。本件兩造
    所爭執之處，應在於系爭工程契約書第三條第二項：「採契
    約價金總額結算給付者，工程之個別項目實作數量較契約所
    定數量增減達10%以上時，其逾10%之部分，得以契約變更增
    減契約價金。未達10%者，契約價金不予增減。」之情事，
    及如有上開情事，系爭契約應增減契約價金為若干？茲分述
    如下：
（一）按系爭契約書第三條第一項、第二項關於契約價金約定為
      ：「壹仟肆佰貳拾陸萬元。工程完工百分之五十時，俟估
      驗計價完成給付工程費百分之五十。依契約價金總額結算
      。因契約變更致履約標的項目或數量有增減時，就變更部
      分予以加減價結算。若有相關項目如稅捐、利潤或管理費
      等另列一式計價者，應依結算總價與原契約價金總額比例
      增減之。但契約已訂明不適用比例增減條件者，不在此限
      。」、「採契約價金總額結算給付者，工程之個別項目實
      作數量較契約所定數量增減達10%以上時，其逾10%之部分
      ，得以契約變更增減契約價金。未達10%者，契約價金不
      予增減。」有該合約書在卷足憑（見本院卷第15、16頁）
      。由系爭契約第三條第一、二項約定內容以觀，所謂價金
      總額結算，並非不得增減工程款，且原告完成系爭工程之
      目的在於取得報酬，依民法第491條第1項之規定，解釋系
      爭契約之目的性，增加實作數量逾約定數量百分之十以上
      部分之工程款，即無不合。
（二）雖被告辯稱依系爭合約書第四條第三項言明採契約價金總
      額結算給付者，未列入前款清單之項目或數量，其已於契
      約載明應由廠商施作或供應或為廠商完成履約所必須者，
      仍應由廠商負責供應或施作，不得據以請求加價云云。然
      查，投標用之工程數量清單與規劃設計圖說及實際施作之
      數量，多少會有差異，故於契約書第四條第三項始規定未
      列入前款（即第二項）清單之項目或數量，其已於契約載
      明應由廠商施作或供應或為廠商完成履約所必須者，仍應
      由廠商負責供應或施作，不得據以請求加價；然數量之差
      異，究不得過鉅，為符契約公平原則，特別於契約書第三
      條第二項規定「採契約價金總額結算給付者，工程之個別
      項目實作數量較契約所定數量『增減達10 %以上時』，其
      逾10%之部分，得以契約變更增減契約價金」。由此可證
      ，契約書第四條第(三)項所指不得據以請求加價，應指未逾
      10%之部分而言，其逾10%之部分，仍得依契約書第三條第
      二項規定辦理。況且本件原請求給付工程款之項目，係A
      、B棟H型鋼及組裝施作數量較契約所定數量增加逾10%之
      部分，契約中就A、B棟H型鋼及組裝已有編列數量及其單
      價，僅係應施作之數量與契約編列數量有所差異，並非未
      予編列，非屬漏列，自無契約第四條第三項後段「如經機
      關確認屬漏列且未於其他項目中編列者，得以契約變更增
      減契約價金」之適用，仍應適用契約第三條第二項規定。
      原告此部分之主張應有理由，被告之抗辯則無足採。
（三）再查，系爭契約關係A棟部分H型鋼及組裝契約所定數量為
      24,134kg（見契約書中詳細價目表共七頁之第1頁，項次
      壹、一、(一)、1.1，即本院卷第54頁），B棟部分契約所定
      數量為26,959kg（見契約書中詳細價目表共七頁之第3頁
      ，項次壹、一、(二)、1.1，即本院卷第59頁），合計數量
      51,093kg。惟本件經本院囑託台灣省土木技師公會就原告
      完成之工程數量為鑑定之結果：
    1.依據現場量測比對後無論框架、長度、斷面尺寸及厚度均
      與結算圖均尚符合。
    2.查承包商所計算總重量方式長度有部分重疊（如水平桿與
      垂直桿）或內側用外側算（如斜桿），其計算方式並非工
      程界所使用者。
    3.鋼構件在工程界於設計後編列發包數量時，慣例上確會加
      上損耗重量之數量作為標單數量，但若於單價分析表已顯
      示或圖面、施工說明書另有備註報價須涵蓋外，否則均會
      造成爭議之來由。
    4.經重新計算：
      (1)實際完成於建築物上的重量為67199.1963KG（依據慣例
        加勁板等均已計算在內）。
      (2)依據本案桿件長度及加勁板長、寬等資料，配合市面常
        用尺寸規格予以分析計算結果：
        加勁板、連接板及端部封板之損耗率=4.4733%。
        H型鋼之損耗率=8.728%。
      (3)若含損耗率動量合計=72733.4649kg。
      此有該鑑定報告書在卷足憑（鑑定報告書外放，見鑑定報
      告書第5、6頁）。按兩造約定契約數量為51093kg，依系
      爭契約書第三條第二項，工程之實作數量較契約所定數量
      增加達減達10%以上即56202kg（51093+5109=56202）時，
      其逾10%之部分即16531.1649kg（72733.0000-00000=
      16531.1649），即得以契約變更增加契約價金。
（四）雖被告辯稱，系爭工程之「H型鋼及組裝」項目之材料耗
      損係列在單價項下，故數量計算無須重複計算云云。然查
      ，「…(五)被告之原發包文件關於損耗率並無補充說明或備
      註，僅在單價分析表最後有『耗損』一項，惟在工程慣例
      上很少將鋼構造之損耗率編在其內之案例，且該金額338
      元與27041之比為1.25%不符合比例原則，該比例係屬於工
      程慣例上用的2%工具損耗範圍內解釋之，而並非設計者之
      原意將損耗率已編在其內來解釋。(六)但依據合約總價結算
      之規定，除非變更設計或或數量大於標單數量之10%以上
      部分可以調解外，均不能變動價格。(七)投標廠商於投標之
      前在投標文件上必無法看年損耗之重量是否已含或不含在
      標單數量內。在標前未提出異議下願意投標，則應承擔合
      約第3條規定『依契約價金總額結算』及第1條之(二)款書面
      （含圖面）文件等均為廠商應履行之義務，故在甲方（被
      告）是否有無編列到損耗率，在標單數量範圍內廠商不應
      要求補貼該部分的損耗重量。(八)因此標單數量在廠商未知
      情況下投標，應以已含損耗重量在內計算，但在總價結算
      之精神下廠商亦不得要求此部份損耗重量方為合理。(九)合
      約數量24134+26959=51039kg與實際重量67199.1963kg及
      72733.4649kg均有相當大差距，因此建築師編列有可能計
      算錯誤。」，此有上開台灣省土木技師公會鑑定報告書之
      鑑定內容足憑（見鑑定報告書第7頁、第8頁）。而兩造對
      於系爭契約在招標時，並未在招標文件上就耗損如何計算
      加以說明並約定一節並未爭執（見本院卷第261頁），是
      原告施作之工程數量，應將耗損計算在內，原告此部分之
      主張亦有理由，被告之抗辯則無足採。
（五）綜上，依台灣省土木技師公會最後之鑑定結果認為：「1.
      結算依據合約第3條第(二)定超過10%之部份應予調解，雖然
      先前已辦理結算，但並不影響廠商該有之權益。2.結算結
      果應調整金額計算如下：72733.0000-00000x1.1=72733.
      0000-00000.3=16531.1649kg。金額=16531.1649x27=
      446341（元）。」（見鑑定報告書第8頁、第9頁）。原告
      因工程之實作數量較契約所定數量增加達10%以上，其逾
      10%之部分，得以契約變更增加契約價金為446,341元應可
      認定。
（六）又系爭工程契約書第三條第一項約定：「…因契約變更致
      履約標的項目或數量有所增減時，就變更部分予以追加減
      ，若有相關項目如稅捐、利潤或管理費等……應依結算總
      價與原契約價金總額比例增減之。」（見本院卷第15頁）
      。原告因工程數量較契約所定數量增加，得以契約變更增
      加契約價金為446,341元已如前述。而依兩造工程採購契
      約書詳細價目表第5頁，勞工安全衛生費為0.3%、工程品
      質管理作業費及材料試驗費為0.3%、包商利潤為4%、工程
      綜合保險費為1%、包商稅捐為5%（見本院卷第58頁），被
      告因變更契約予以追加，相關項目如稅捐、利潤或管理費
      等…應與原契約價金總額比例增減之金額為48,892元〈
      勞工安全衛生費446341x0.3%=1339（元以下四拾五入，下
      同）工程品質管理作業費及材料試驗費446341x0.3%=
      1339包商利潤（446341+1339+1339）x4%=17961工程
      綜合保險費為1%（446341+1339+1339+17961）x1%= 4670
      稅捐（446341+1339+1339+17961+4670）x5%=23583〉。
      原告此部分之請求亦有理由。
五、綜上所述，兩造間之系爭工程，原告因工程之實作數量較契
    約所定數量增加達10%以上，其逾10%之部分，得以契約變更
    增加契約價金為446,341元；另因工程數量較契約所定數量
    增加，相關項目如稅捐、利潤或管理費等…應與原契約價金
    總額比例增減之金額為48,892元，總計為495,233元（計算
    式：446341+48892=495233），原告之請求在此範圍內，及
    自起訴狀繕本送達翌日即99年6月30日起至清償日止，按年
    息百分之五計算之利息為有理由，逾此之請求為無理由，應
    予駁回。
六、本件原告勝訴部分，所命給付之金額未逾50萬元，爰依職權
    宣告假執行，原告雖為假執行之聲請，惟此僅促使法院職權
    發動，不另為准駁之諭知。被告陳明願供擔保請准宣告免為
    假執行，核無不合，爰酌定相當之擔保金額，予以准許。至
    原告敗訴部分，其假執行之聲請已失所附麗，應予駁回。
七、本件訴訟費用額為97,920元（裁判費8,920元+鑑定費89,000
    元，共97,920元），由被告負擔百分之六十即58,752元，其
    餘百分之四十即39,168元由原告負擔，確定如主文第3項所
    示。
八、結論：原告之訴為一部有理由，一部無理由，依民事訴訟法
    第87條第1項、第79條、第389條第1項第5款、第392條第2項
    ，判決如主文。
中    華    民    國   100    年    11    月    17    日
                  民事第一庭    法  官  張麗娟
以上正本係照原本作成。如不服本判決，應於送達後廿日內，向
本院提出上訴狀並表明上訴理由（須附繕本）。如委任律師提起
上訴者，應一併繳納上訴裁判費。
中    華    民    國   100    年    11    月    17    日
                                書記官  楊宗倫